【裁判字號】    92,上更(一),341
【裁判日期】    921231
【裁判案由】    偽造有價證券等
【裁判全文】
臺灣高等法院刑事判決                       九十二年度上更(一)字第三四一號
    上  訴  人
    即  被  告  甲○○
    選任辯護人  葉滄燁律師
右上訴人因偽造有價證券等案件，不服臺灣臺北地方法院八十七年度訴字第一四八三
號，中華民國九十年十月三十一日第一審判決（起訴案號：臺灣臺北地方法院檢察署
八十七年度偵字第一四四三七號及第一五三三九號），提起上訴，經判決後，由最高
法院發回更審，本院判決如左：
    主  文
原判決撤銷。
甲○○共同連續意圖為自己不法之所有，以詐術使人將本人之物交付，處有期徒刑陸
月。如易科罰金，以佰元折算壹日。
扣案如附表二編號一、二、三、六、七所示之物均沒收。
    事  實
一、甲○○明知綽號「呆呆」之「林武義」之不詳年籍成年男子，所販賣之支票係以
    相當對價或其他方式利用不詳姓名年籍成年人至各行庫設立帳戶請領甲存支票，
    然該帳戶內並無存款而簽發之支票（即俗稱芭樂票，以下以人頭支票稱之），竟
    貪圖以賣出一張支票得獲取新台幣（下同）一至二千元不等之利益，起意販賣人
    頭支票圖利，而受僱於綽號「呆呆」之「林武義」，先後與「林武義」、謝秀桃
    及黃水德（後二人均經判決確定在案）基於共同詐欺取財之概括犯意聯絡，自民
    國（下同）八十七年一月間某日起至同年七月二十三日止，由綽號「呆呆」之「
    林武義」代黃水德、甲○○、謝秀桃申請電話並在報上刊登類似「支票借你週轉
    」之販賣支票廣告，甲○○（並化名為柯太太）、謝秀桃及黃水德並分別以「林
    武義」所申請之電話00000000轉接至00000000號，再轉接至0
    0000000，復轉接至鍾玉花租用之00000000號電話，及黃水德租
    用之行動電話000000000號、以電話00000000、000000
    00號、行動電話0000000000號、以電話00000000號對外聯
    絡（黃水德、甲○○、謝秀桃則以電話00000000號呼叫四四與「林武義
    」聯繫，嗣「林武義」要求甲○○、謝秀桃直接與黃水德聯繫），並代甲○○印
    製「柯太太」之名片廣為散發，以招徠不特定之客戶，俟有需要支票之不特定之
    客戶見報章及名片之刊載以電話聯繫應買，甲○○、謝秀桃及黃水德則視客戶要
    求之面額及發票日期，並依「活票」（無退票紀錄，票信尚無問題之支票）、「
    普通票」（有跳票紀錄，信用已動搖之支票）、「死票」（已拒絕往來之支票）
    予以區分，分別談妥以二千元至九千餘元不等之價格出售，而後連續多次由綽號
    「呆呆」之「林武義」提供客戶所需之支票，或由「林武義」將空白或僅蓋用發
    票人印文之支票交與黃水德，由黃水德自行以「林武義」交付之發票人印章蓋用
    印文於發票人欄，並填寫金額、發票日，再依「林武義」指示轉交甲○○而將附
    表六所示之支票在臺北縣、市等地交與指定之客戶，並由甲○○同時向該客戶收
    取約定之價款交付與黃水德，由黃水德轉交與「林武義」，「林武義」再經由黃
    水德將約定之報酬分發與甲○○等人。其間甲○○並有依「林武義」之指示將人
    頭支票轉交與謝秀桃，以供謝秀桃在臺北縣、市等地付與指定之客戶，而各該買
    受之客戶於收受前開人頭支票後復持以行使，向不知情之第三人詐稱係屬來源正
    當之支票，而以此種詐術，使不知情之第三人陷於錯誤，誤以為所交付之支票屆
    期將可兌現票款，而為財物之交付。嗣於八十七年七月二十三日下午四時起陸續
    為警查獲，並於附表一至五地點扣得如附表一至五號所示之物。
二、案經臺北市政府警察局大同分局報請，暨由乙○○訴由臺灣臺北地方法院檢察署
    檢察官偵查起訴。
    理  由
一、訊據上訴人即被告甲○○坦承有於右揭時地受僱於綽號「呆呆」之「林武義」成
    年男子，並由「林武義」在報紙刊登販賣支票之廣告及使用其所申請之右述電話
    以電話轉接之方式將電話轉接至其住處電話或其行動電話，供為對外與買主聯繫
    買賣支票事宜，並分別由「林武義」或受僱於「林武義」之黃水德收取支票以交
    付與指定客戶，並向客戶收取約定之價款交付黃水德以轉交「林武義」，而其則
    每賣出一張支票得獲取一至二千元不等之報酬等事實，惟矢口否認有何詐欺犯行
    ，辯稱：伊不知所賣支票之來源，雖曾懷疑為何有人願意開戶申領支票供他人販
    賣使用，但確實不知道支票之來源，「林武義」有說是經發票人同意之支票，伊
    亦未填載支票上之金額及日期，支票都是「林武義」或黃水德交付後即交與客戶
    云云。
二、查被告甲○○於原審法院及本院審理中供承有於右開時地由綽號「呆呆」之「林
    武義」代為申請電話，及在報紙刊登販賣支票之廣告及印製「柯太太」之名片，
    經以電話轉接之方式將電話轉接至其住處及行動電話與買主聯繫買賣支票事宜，
    嗣自綽號「呆呆」之「林武義」或黃水德收受支票轉交與買主，或依「林武義」
    之指示將支票轉交謝秀桃以便交付買主，並收取販賣支票之價款，而綽號「呆呆
    」之林武義則分別按一張支票一千元至二千元不等之報酬，經由黃水德交付等事
    實，而同案被告黃水德亦供稱曾代「林武義」交付支票予甲○○以交付買主，及
    代「林武義」向甲○○收取販賣支票所得並分紅予甲○○等語，另同案被告謝秀
    桃亦供述有自甲○○收受支票以交付買主之事實，並有經警在被告甲○○位於臺
    北縣三重市○○街七五巷四三號二樓住處查獲之附表二編號一至三、六、七號所
    示之支票、記載販賣支票張數、票號、收支情形、客戶名稱之估價單、筆記本、
    供販賣支票所用之柯太太名片等物，及在謝秀桃位於臺北縣三重市○○路一一０
    號十八樓之八住處查獲之附表一編號一、二、三、六號所示之記載販賣支票張數
    、票號、收支情形、客戶名稱、刊登廣告費用之估價單、帳單、通訊錄、月曆等
    物，暨在黃水德分別位於臺北市○○街二０九號九樓之二、同右號二樓之三及臺
    北縣三重市○○街六十二號三樓之住、居、租處為警查獲之附表三編號二、三、
    四、五、六、七號所示之支票、記載販賣支票張數、票號、收支情形、客戶名稱
    之估價單、送貨單、附表四編號一、三號所示之支票、記載販賣支票張數、票號
    、收支情形、客戶名稱之估價單、附表五編號五、十、十八至四十二號所示之支
    票、記載販賣支票張數、票號、收支情形、客戶名稱之估價單、記帳紙等物扣案
    可稽，其中如附表二編號六所示之筆記本一本（內含便條二張），業據被告甲○
    ○於原審法院調查時供承係「林武義」交付之客戶名單，倘有客戶打電話過來，
    先對照確認是否客戶名單內之客戶，再由伊與黃水德約定時間拿支票等語（見原
    審卷（四）第一一五頁至第一一六頁），且依筆記本內其上均僅載明某某先生或
    某某小姐及其聯絡電話，大多未記載聯絡地址，顯非記錄親朋好友之通訊方式所
    可比擬，應屬販賣支票之客戶名單﹔又如附表二編號七所示之「柯太太」名片二
    盒，業據被告甲○○坦承伊化名為柯太太用以販賣支票，該名片上係由「林武義
    」印製後交付等語，而名片上並載有「柯太太」及其聯絡之電話，足認被告甲○
    ○確有於右揭時地販賣支票之情事。
三、查「林武義」登報販售之支票視客戶要求之面額及發票日期，並依「活票」（無
    退票紀錄，票信尚無問題之支票）、「普通票」（有跳票紀錄，信用已動搖之支
    票）、「死票」（已拒絕往來之支票）予以區分，而以二千元至九千餘元不等之
    價格出售，被告甲○○雖辯稱伊係販賣活票，未賣死票云云，惟查被告甲○○於
    警訊時供稱：係以二千元至七千元不等之價格賣出支票等語（見偵字第一五三三
    九號偵查卷第四六頁），嗣於偵查時供稱：八十七年一月起至八十七年七月二十
    三日止，伊以每張二千五百元至七千元不等在臺北市圓環、忠孝東路、社子、三
    重市、中山區等地販賣，約賣過幾十張票等語（見同上偵查卷第一一三頁），而
    於原審法院審理時亦供稱：死票約賣二千元左右，活票約賣四千元左右等語（見
    原審卷（四）第一一八頁），另同案被告謝秀桃於原審法院審理時亦供稱：支票
    之價格會依死票或活票，以及面額之高低，而有所不同等語（見原審卷（四）第
    一０三頁），若依被告甲○○所供其無販售「死票」，何以知悉「死票」、「活
    票」及之間售價之差異，是被告甲○○所辯無販售「死票」云云，應非屬實，而
    其所販售之「死票」價格應係二千元至三千元不等，又依同案被告謝秀桃供述附
    表一編號一之估價單十張係其向黃水德收取之支票，黃水德將支票連同估價單交
    付與其參考、對帳等情，並依其上分別記載日期自八十七年三月三十一日至八十
    七年六月二十四日止不等，及分別載有販賣之支票票號（未載明帳號）、付款金
    融行庫、發票日及販賣之金額，其中關於販賣之金額部分，有三張入二萬元、有
    六張入五萬八千元、有六張入二萬四千元者，其每一張販出之價格依據簽發之金
    額之高低分別在四千元至九千六百餘元之間，足見被告甲○○所賣出之「活票」
    價格應係四千元至一萬元不等，被告甲○○所辯其販賣之支票約在四千元至七千
    元之間，亦非屬實。
四、查經警陸續自被告甲○○及同案被告謝秀桃、黃水德處所查扣如附表一至五所示
    物品，而經原審法院及本院前審彙整該等扣押物結果，發現被告甲○○販售如附
    表六所示之支票，其支票發票人分別為「吳玉砲」、「洪新水」、「陳貴仁」、
    「廣祥國際股份有限公司」、「思錕企業有限公司（丁志堅）」、「劉火炎」、
    「蔡炳楠」、「曾滿等」、「尚得敏」、「張仁壽」、「連順商行（黃蒼興）」
    、「吳秀珠」、「胡文龍」及「三樾商行」等人，其中發票人為吳玉砲者，經證
    人吳玉砲於原審法院調查時證稱：伊從未在任何金融機構申領支票等語（見原審
    卷（三）第七九頁），足見本件發票人為吳玉砲之支票亦係屬偽造﹔又證人蔡炳
    楠經原審法院按其
    院檢察署拘提證人蔡炳楠，因證人蔡炳楠罹患精神病症而未拘提到案，此有臺北
    縣警察局新莊分局九十年六月二十六日新警三刑字第一五一四八號函一紙在卷可
    考（見原審卷（三）第二六九頁），且比對卷內由臺北縣警察局以九十年六月一
    日九０北警戶字第一０七三五四號函檢附之證人蔡炳楠之口卡片與臺北區中小企
    業銀行南三重分行（現已改制為台北國際商業銀行）以八十八年八月十六日北商
    銀南三發字第一二０號函檢附之證人蔡炳楠至該行辦理甲存開戶所附之國民身分
    證正反面影本，其
    ，且其照片上之容貌亦相彷，顯見該申請甲存開戶所使用之國民
    此外復查無其他證據足以證明發票人為蔡炳楠之支票係遭冒名開立帳戶申領使用
    ，尚難遽認該等支票係屬偽造﹔另證人胡文龍經原審法院按其
    新址不明而無法送達，經比對卷內由臺北市警察局以九十年六月六日九０北市警
    戶字第九０二六０一０六００函附之胡文龍之口卡片與台灣土地銀行中崙分行以
    八十八年八月二十六日崙存字第八八０一七八四號函附之胡文龍至該行辦理甲存
    開戶所附之國民
    項下之記載均屬一致，且其照片亦均相同，顯然該申請甲存開戶所使用之國民身
    分證為真正，而參酌前往銀行開立帳戶時須本人親自為之，此外復查無其他證據
    足以證明胡文龍之支票帳戶係遭冒名開立，尚難遽認發票人為胡文龍之支票係遭
    偽造﹔至其餘發票人為「思錕企業有限公司（丁志堅）」、「劉火炎」、「曾滿
    等」、「尚得敏」、「張仁壽」、「吳秀珠」、「洪新水」、「陳貴仁」、「連
    順商行（黃蒼興）」、「吳秀珠」及「三樾商行」等支票，因無其等之年籍資料
    ，又無其等所申請金融行庫之正確名稱、甲存帳號，而無從查悉被告甲○○向黃
    水德收取嗣並販出之此部分支票其來源係遭偽造，或人頭支票，本於罪疑唯輕之
    原則，尚難遽認係屬偽造﹔至自被告甲○○住處查扣如附表二編號一、二所示發
    票人分別為「王聯銘」、「興傑企業有限公司」之支票，其中發票人為「王聯銘
    」者，該支票係屬王聯銘於八十六年間於臺灣省合作金庫板橋支庫所申請開立之
    甲存帳號支票，有臺灣省合作金庫板橋支庫八十八年八月二十四日合金板存字第
    四九一０號函檢附存戶資料表一件在卷可稽，然證人王聯銘於原審法院調查結證
    稱：伊沒有親自或委託他人向合作金庫板橋支庫及任何金融機構申請甲存帳號申
    領支票，伊曾於八十三年間遺失
    服刑等語（見原審卷（三）第一０三頁），核與卷附證人王聯銘在監
    上所載自八十五年十二月二十四日入監，八十八年十一月十五日假釋出獄之記載
    相符（見原審卷（三）第二十四至第二十五頁），則證人王聯銘於八十五年至八
    十八年間既在監服刑，是否可能於八十六年間親自或委託他人辦理開立此甲存帳
    戶並申領支票使用，實非無疑，是本件支票之發票人為王聯銘者亦屬偽造無訛﹔
    而發票人為「興傑企業有限公司」者，該支票係屬興傑企業有限公司（負責人郭
    在文）於八十七年四月二十七日於臺北國際商業銀行長安分行所申請開立之甲存
    帳號支票乙節，此有臺北國際商業銀行長安分行九十年三月二十一日北商銀長發
    字第一二八號函檢附支票存款客戶全部資料查詢表、興傑企業有限公司經濟部公
    司執照及郭在文國民
    稱：伊朋友何子芳說要開水電公司及要以伊名義申請支票使用，伊就同意並將身
    分證交給他等語（見原審卷（三）第一二九頁），依此發票人為興傑企業有限公
    司之支票係經該公司負責人郭在文同意而開立帳戶申領使用（負責人為郭在文，
    然扣案之印章誤刻為郭再文），證人郭在文亦未限制簽發之金額，自非屬偽造至
    明﹔綜上，被告甲○○所持有或販賣之支票中，僅有發票人為王聯銘、吳玉砲之
    支票為未經證人吳玉砲、王聯銘同意而擅自申領之偽造支票，而發票人為興傑企
    業有限公司（郭在文）之支票係經興傑企業有限公司（郭在文）概括授權之人頭
    支票，另其餘支票或因未明確記載付款人所屬分行，或未有甲存帳號而無從確知
    其為偽造支票或人頭支票，然本於罪疑惟輕之原則，認定非屬偽造支票，是被告
    甲○○所販賣之支票中包括偽造支票及人頭支票，固堪認定，惟被告甲○○辯稱
    ：伊不知其中有偽造之支票，因「林武義」告知伊販售之支票都是經票主同意的
    支票等語，經查被告甲○○受僱於「林武義」販售支票，以賣出一張支票得獲一
    千元至二千元不等之報酬，並由「林武義」交付上開載有客戶名單之筆記本一本
    ，於客戶以上揭電話聯絡購買支票時，即由「林武義」或黃水德交付客戶所需支
    票，而由被告甲○○在臺北縣市等地交付指定客戶，則被告甲○○所販售之支票
    均係就「林武義」或黃水德所交付即行轉交與買主，被告甲○○並未具體指定支
    票之來源，亦未參與「林武義」究如何取得該等支票，且依附表六所示被告甲○
    ○販售之支票發票人達十餘人之多，並非販售特定發票人之支票，其自「林武義
    」或黃水德收受支票旋即交付予指定之買主，實難令被告甲○○一一查明該等支
    票之確實來源，是被告甲○○販售之支票中，雖其中有發票人分別為王聯銘及吳
    玉砲之偽造支票三張，然被告甲○○主觀上既非明知其中有偽造支票而販售，自
    難令被告甲○○應負行使偽造有價證券罪責（參照最高法院五十年臺上字第一０
    六０判例），是被告甲○○所辯不知販售之支票中有偽造之支票等語，應堪採信
    。
五、查被告甲○○受僱於「林武義」販售支票，雖不知其所販售之支票中有偽造支票
    ，然其主觀上所販售之人頭支票，乃係發票人受人利用而前往銀行開立支票帳戶
    ，並將所申領之支票交由他人使用，則支票發票人既係受人利用開立支票帳戶，
    而非自行使用該支票，並由他人持以販售他人使用，則買賣該等人頭支票者當均
    無使該支票經付款提示予以兌現之意，此被告甲○○亦供稱曾懷疑為何會有人願
    意申領支票供他人販賣使用等語，且查銀行支票帳戶之開立並無何特別之限制，
    若買受人有足夠資力或有足夠之信用，又何須以低於票面金額之不相當價格購買
    支票使用，且渠等於支票屆期亦當必無法存入足額之票款，而將肇致退票，被告
    甲○○明知此情竟仍將之持以低價出賣，並由買受人佯稱係來源正當之票據而交
    付不知情之第三人，使第三人陷於錯誤，誤以為所收受之支票屆期經提示將可獲
    兌現票款，而為財物之交付，實難認被告甲○○無詐欺之故意，其所辯並無詐欺
    犯行，要屬推諉卸責之詞，委無足採，事證明確，被告甲○○犯行，洵堪認定。
六、查被告甲○○一時受僱於「林武義」販售支票，並由「林武義」提供客戶名單，
    於客戶以電話向其聯絡購買支票時，即自「林武義」或黃水德收受支票轉交指定
    的客戶，並每販售一張支票僅從中獲取一千至二千元不等之代價，依其所販售時
    間、販售支票之情節及因而所獲得之利益，難認被告甲○○係以恃此販售支票為
    常業，核被告甲○○所為係犯刑法第三百三十九條第一項之詐欺取財罪，公訴人
    認被告甲○○所為係犯常業詐欺罪，容有誤會，應予變更。而查被告甲○○販售
    之支票，其由「林武義」或黃水德交付轉交指定之客戶，或依「林武義」之指示
    轉交支票予謝秀桃以販售與客戶，各該買受之客戶於收受前開人頭支票後復持以
    行使，向不知情之第三人詐稱係屬來源正當之支票，而以此種詐術，使不知情之
    第三人陷於錯誤，誤以為所交付之支票屆期將可兌現票款，而為財物之交付，其
    間各該等人均明知買賣之人頭支票不能兌現，而仍分擔其階段行為，以達詐欺取
    財之目的，是被告甲○○與成年人「林武義」、黃水德、謝秀桃及購買該等支票
    之買受人間，具有犯意聯絡及行為分擔，均為共同正犯。而被告甲○○先後多次
    詐欺取財犯行，時間緊接，手段相似，觸犯構成要件相同之罪名，顯係基於概括
    犯意為之，應依連續犯規定論以一詐欺取財罪﹔又經本院調查發現，被告甲○○
    參與販售之支票較公訴意旨所記載被告甲○○所販售之支票張數為多，惟此部分
    既與公訴人起訴被告甲○○販售支票之事實，具有連續犯之裁判上一罪關係，本
    院自得併予審理。原審就被告甲○○上述犯行予以論罪科刑，固非無見，惟查：
    被告甲○○將不能兌現之支票販售與亦知為不能兌現之買受人持以向不知情第三
    人詐取財物，就詐欺部分乃為合同意思範圍內，無論直接或間接之連絡，均為共
    同正犯，原審認被告甲○○就此所為僅構成幫助犯，尚有未當﹔又依經警於被告
    甲○○住處所查扣之估價單所彙整之支票資料經函相關銀行查詢，據覆有部分並
    未提示，有部分則屬資料不足無法查覆，有各該銀行函附本院前審卷可參，此部
    分自無從證明該等支票是否偽造、填載之內容及是否販售交付，原判決未將之剔
    除，仍認被告甲○○就附表六之一部分應負詐欺罪責，同有未當﹔另被告甲○○
    自黃水德收受之支票，其發票人、金額及發票日均已填載完成，並無由黃水德交
    付僅蓋用發票人吳玉砲、王聯銘印文而金額及發票日空白之支票，而由被告甲○
    ○填載金額及發票日以接續完成偽造該等支票之情事（理由詳後述），原審認被
    告甲○○有與黃水德等人共同偽造發票人為吳玉砲及王聯銘之支票，核與事實不
    符，亦有未洽，是被告甲○○上訴意旨否認有詐欺犯行，固無理由，惟原判決關
    於被告甲○○部分既有可議之處，自應由本院予以撤銷改判，爰審酌被告甲○○
    前無不良素行，有本院被告全國前案紀錄表在卷可參，犯罪之動機、目的、手段
    、時間，販售之張數，雖對社會交易秩序安全造成影響，然係一時貪圖利益受僱
    於「林武義」貪圖利益，始販售人頭支票，每販售一張亦僅得一千元至二千元不
    等之報酬，因而所得之利益非鉅，犯罪情節尚非屬重大，且被告甲○○年歲已大
    及其犯罪後之態度等一切情狀，量處有期徒刑六月﹔而查被告行為後，刑法第四
    十一條業於九十年一月十日修正公布，並自同年月十二日起施行，將得易科罰金
    適用範圍之法定最重本刑上限由有期徒刑三年以下提高至五年以下，比較新舊法
    結果，以裁判時法較有利被告，自應依刑法第二條第一項前段之規定，並依修正
    後刑法第四十一條第一項規定諭知易科罰金之折算標準。至扣案如附表二編號一
    、二、三、六、七所示發票人分別為王聯銘（其上雖有偽造王聯銘之印文，惟金
    額記載為「壹貳萬伍仟元」，顯係錯誤，且金額不得塗改，視為未記載，非屬有
    效之支票，尚未偽造完成，非屬刑法上所稱之有價證券）及興傑企業有限公司名
    義之支票（無從證明係偽造，且其上之面額記載為「貳拾萬萬元」，顯係錯誤，
    視為未記載，而票面金額為應記載事項，亦非屬有效刑法上之有價證券）、估價
    單、筆記本（內含便條紙二張）及柯太太名片，均係被告甲○○所有供犯
    本件犯罪所用之物，均應依刑法第三十八條第一項第二款宣告沒收﹔至其他如附
    表二編號四、五所示支票打字機及印章三顆（其上分別為禁止背書轉讓、日期塗
    改無效、ＢＡＮＫ字樣），雖均屬被告甲○○所有，然被告甲○○確曾向臺北縣
    三重市農會申請開立第000000000號甲存帳號，並確有票據往來情形，
    此有該農會九十年八月二日重農信字第六一一號函附帳戶交易明細表等件在卷可
    稽，是該等印章及支票打字機均非供被告甲○○犯本件詐欺取財犯行所用之物，
    又非屬違禁物，自不為沒收之諭知。另自同案被告黃水德處查獲之如附表三、四
    、五所示發票人為吳玉砲之偽造支票等物，係屬同案被告黃水德所有供其犯偽造
    有價證券行所用之物，並經宣告沒收在案，而與被告甲○○無涉，自無從為沒收
    之諭知。
七、公訴意旨另略以：被告甲○○自八十五年十二月起至八十六年十二月間，與黃水
    德等人共同擅自以吳玉砲、胡文龍等人名義，向銀行開戶取得空白支票，並偽造
    林文雄、台灣康寶股份有限公司等人名義開立之支票以供販售，因認被告甲○○
    另涉犯刑法第二百十六條、第二百十條之行使偽造私文書、同法第二百十七條之
    偽造印章印文及同法第二百零一條第一項之偽造有價證券等罪嫌云云。
八、按犯罪事實應依證據認定之，無證據不得認定犯罪事實，刑事訴訟法第一百五十
    四條第二項定有明文﹔而所謂認定犯罪事實之證據，係指足以認定被告確有犯罪
    行為之積極證據而言，該項證據自須適合於被告犯罪事實之認定，始得採為斷罪
    資料，如未能發現相當證據，或證據不足以證明，自不能以推測或擬制之方法，
    以為裁判之基礎（參照最高法院二十九年上字第三一０五號、四十年臺上字第八
    六號及三十年上字第八一六號判例）。查被告甲○○販售之附表七所示支票中，
    雖其中發票人分別為吳玉砲及王聯銘之支票三張係屬偽造之支票，然訊據被告甲
    ○○矢口否認有此部份公訴人所指訴之犯行，辯稱：伊並無共同前往銀行以吳玉
    砲、胡文龍等人之名義開立銀行帳戶，亦未販售林文雄及台灣康寶股份有限公司
    名義之支票，而伊所販售之支票由「林武義」或黃水德交給伊後，伊即轉交與客
    戶，並無在支票上填載金額及發票日等語﹔查公訴意旨指訴被告甲○○有與黃水
    德等人擅自以胡文龍名義前往銀行開立支票帳戶，惟證人胡文龍經原審法院按其
    月六日九０北市警戶字第九０二六０一０六００函附之胡文龍之口卡片與台灣土
    地銀行中崙分行以八十八年八月二十六日崙存字第八八０一七八四號函附之胡文
    龍至該行辦理甲存開戶所附之國民
    日、地址及父母欄項下之記載均屬一致，且其照片亦均相同，顯然該申請甲存開
    戶所使用之國民
    外復查無其他證據足以證明胡文龍之支票帳戶係遭冒名開立，尚難遽認發票人為
    胡文龍之支票係遭偽造﹔至公訴意旨另以被告甲○○與黃水德有共同偽造發票人
    分別為林文雄及台灣康寶股份有限公司名義之支票以販售，惟依附表六所示被告
    甲○○販售之支票中，經查並無發票人分別為林文雄及台灣康寶股份有限公司名
    義之支票，且查發票人分別為林文雄及台灣康寶股份有限公司人名義之支票係同
    案被告楊百祿向另案被告黃漢全所購買乙情，業據楊百祿於原審法院調查時供明
    在卷（見原審卷（一）第二三五頁），並核與證人黃漢全於原審法院調查時證述
    販售支票之情節大致相符（見原審卷（一）第二三五頁），是被告甲○○顯無偽
    造發票人分別為林文雄及台灣康寶股份有限公司名義之支票並持以販售之事實﹔
    另公訴意旨雖認被告甲○○係自八十五年十二月起至十二月間止販賣人頭，然被
    告甲○○於原審法院審理時供述係自八十七年一月間起始開始販售支票等語，而
    依自被告甲○○住處查扣之估價單上所載日期，亦均集中在八十七年一至七月間
    ，並無八十五年間販賣支票之記錄，此外復查無何證據足資證明被告甲○○自八
    十五年十二月間即有販售支票之事實，是公訴意旨認被告甲○○係自八十五年十
    二月間起分別至八十六年十二月間止販賣，顯乏依據﹔又雖經警於被告甲○○住
    處查獲支票打字機及發票用之印章，然該支票打字機及發票用之印章係被告甲○
    ○於八十七年向臺北縣三重市農會力行開戶申領支票所用之物，有該農會之覆函
    可稽，另經比對扣案發票用印章與附表二編號一支票上之印文完全不同，已難認
    該支票打字機及發票用之印章係被告甲○○用以填載本件支票內容所用，且查本
    件被告甲○○若有自「林武義」或黃水德收受僅蓋用發票人吳玉票或王聯銘印文
    之支票上，由其接續填載發票日期及金額以完成偽造之情事，惟何以均未自被告
    甲○○住處查獲何發票日期及金額均屬空白之支票，而所查獲之如附表二編號一
    、二之支票，其上之發票日期及金額均已填妥（僅面額部分填載錯誤），況查附
    表二編號一王聯名為發票人之支票，其票面金額填載錯誤視為未記載，並非屬有
    效之票據，而編號二發票人為興傑企業有限公司之支票則經該公司負責人郭在文
    同意開戶使用，已如前述，並非屬偽造，另參酌經警在同案被告黃水德住處所查
    獲如附表五編號二四、三六、四一所示之偽造支票，其上發票日期及金額均已填
    載完成，並未查獲何發票日期及金額均屬空白之偽造支票，且依卷內證據並無足
    資認定同案被告黃水德有交付被告甲○○金額、發票日均屬空白之偽造支票，而
    由被告甲○○填載金額、發票日期以接續完成偽造之情事，況查被告甲○○僅係
    受僱於「林武義」販售支票，並由「林武義」提供客戶名單，於客戶以電話向其
    聯絡購買支票時，即自「林武義」或黃水德收受支票轉交指定的客戶，實無由被
    告甲○○在販售之支票上填載發票日及金額再行交付指定之客戶可言，綜上，被
    告甲○○所辯並無冒用名義開立銀行帳戶及偽造支票持以販售等犯行，應堪採信
    ，公訴人指訴被告甲○○此部份行使偽造私文書及偽造有價證券犯行，尚屬不能
    證明，本應為無罪之諭知，惟公訴人認此部分與被告甲○○上開經本院認定有罪
    部分，具有牽連犯之裁判上一罪關係，自不另為無罪之諭知，附此敘明。
據上論斷，應依刑事訴訟法第三百六十九條第一項前段、第三百六十四條、第二百九
十九條第一項前段、第三百條，刑法第二十八條、第五十六條、第二條第一項前段、
第三百三十九條第一項、第四十一條第一項、第三十八條第一項第二款，罰金罰鍰提
高標準條例第一條前段、第二條，判決如主文。
本案經檢察官施慶堂到庭執行職務。
中      華      民      國    九十二    年     十二     月    三十一    日
                              臺灣高等法院刑事第三庭
                                  審判長法  官  張  連  財
                                        法  官  黃  金  富
                                        法  官  張  傳  栗
右正本證明與原本無異。
檢察官如不服本判決，應於收受送達後十日內向本院提出上訴書狀，其未敘述上訴之
理由者並得於提起上訴後十日內向本院補提理由書（均須按他造當事人之人數附繕本
）。
                                        書記官  秦  慧  榮
中      華      民      國    九十二    年    十二     月     三十一    日
附錄：本案論罪科刑法條全文
刑法第三百三十九條第一項
意圖為自己或第三人不法之所有，以詐術使人將本人或第三人之物交付者，處五年以
下有期徒刑、拘役或科或併科一千元以下罰金。
附表一（謝秀桃在臺北縣三重市○○路一一０號十八之八樓為警查扣之物）：
┌──┬──────────┬───┬──┬──────────┬───┐
│編號│ 扣  案  物  品     │數  量│編號│ 扣  案  物  品     │數  量│
├──┼──────────┼───┼──┼──────────┼───┤
│一  │估價單              │拾  張│ 二 │帳單                │貳  張│
├──┼──────────┼───┼──┼──────────┼───┤
│三  │通訊錄              │參  本│ 四 │電信費收據          │參  張│
├──┼──────────┼───┼──┼──────────┼───┤
│五  │房屋租賃契約書      │壹  本│ 六 │月曆                │壹  本│
├──┼──────────┴───┴──┴──────────┼───┤
│七  │支票   票號：ＱＡ0000000號                       │壹  張│
│    │       付款人：台北區中小企業銀行南三重分行             │其上蓋│
│    │       帳號：00000000號                         │有蔡炳│
│    │       面額、發票日均已記載                             │楠印文│
└──┴────────────────────────────┴───┘
附表二（被告甲○○在臺北縣三重市○○街七五巷四三號二樓為警查扣之物）：
┌──┬──────────┬───┬──┬──────────┬───┐
│編號│ 扣  案  物  品     │數  量│編號│ 扣  案  物  品     │數  量│
├──┼──────────┴───┴──┴──────────┼───┤
│一  │支票   票號：ＱＷ0000000號                       │壹  張│
│    │       付款人：臺灣省合作金庫板橋支庫                   │其上有│
│    │       帳號：八一八四三六號                             │王聯銘│
│    │       面額：十二萬五千元(誤載為壹貳萬伍仟元)           │印文（│
│    │       發票日：八十七年八月二十日                       │偽造）│
├──┼────────────────────────────┼───┤
│二  │支票   票號：ＱＡ0000000號                       │壹  張│
│    │       付款人：台北區中小企業銀行長安分行               │其上有│
│    │       帳號：00000000號                         │興傑企│
│    │       面額：二十萬元(誤載為貳拾萬萬元)                 │業有限│
│    │       發票日：八十七年十月二十日                       │公司郭│
│    │                                                        │再文印│
│    │                                                        │文    │
├──┼──────────┬───┬──┬──────────┼───┤
│三  │估價單              │貳玖張│ 四 │支票打字機          │壹  台│
├──┼──────────┼───┼──┼──────────┼───┤
│五  │印章 (   ＢＡＮＫ ) │參  顆│ 六 │筆記本(內含便條二張)│壹  本│
│    │     (禁止背書轉讓) │      ├──┼──────────┼───┤
│    │     (日期塗改無效) │      │ 七 │柯太太名片          │貳  盒│
└──┴──────────┴───┴──┴──────────┴───┘
附表三（黃水德在臺北市○○街二０九號九樓之二為警查扣之物）：
┌──┬──────────┬───┬──┬──────────┬───┐
│編號│ 扣  案  物  品     │數  量│編號│ 扣  案  物  品     │數  量│
├──┼──────────┼───┼──┼──────────┼───┤
│一  │許瑞源國民身分證    │壹  張│ 二 │送貨單              │壹  張│
├──┼──────────┼───┼──┴──────────┴───┘
│三  │估價單              │壹  張│
├──┼──────────┴───┴─────────────┬───┐
│四  │支票   票號：Ａ0000000號、Ａ0000000號     │陸  張│
│    │             Ａ0000000號、Ａ0000000號     │其上均│
│    │             Ａ0000000號、Ａ0000000號     │已有吳│
│    │       付款人：華信商業銀行總行營業部                   │玉砲之│
│    │       帳號：0000000之二號                       │印文（│
│    │       其上均無發票日、面額之記載                       │偽造）│
├──┼────────────────────────────┼───┤
│五  │支票   票號：ＰＶ0000000號、ＰＶ0000000號 │拾參張│
│    │             ＰＶ0000000號、ＰＶ0000000號 │其上均│
│    │             ＰＶ0000000號、ＰＶ0000000號 │已有吳│
│    │             ＰＶ0000000號、ＰＸ0000000號 │玉砲之│
│    │             ＰＵ0000000號、ＰＶ0000000號 │印文（│
│    │             ＰＶ0000000號、ＰＶ0000000號 │偽造）│
│    │             ＰＶ0000000號                       │      │
│    │       付款人：台北區中小企業銀行復興分行               │      │
│    │       帳號：00000000號                         │      │
│    │       其上均無發票日、面額之記載                       │      │
├──┼────────────────────────────┼───┤
│六  │支票   票號：ＤＵ0000000號、ＤＵ0000000號 │玖  張│
│    │             ＤＵ0000000號、ＤＵ0000000號 │其上均│
│    │             ＤＵ0000000號、ＤＵ0000000號 │已有胡│
│    │             ＤＵ0000000號、ＤＵ0000000號 │文龍之│
│    │             ＤＵ0000000號                       │印文  │
│    │       付款人：台灣土地銀行中崙分行                     │      │
│    │       帳號：００００四之一號                           │      │
│    │       其上均無發票日、面額之記載                       │      │
├──┼────────────────────────────┼───┤
│七  │支票   票號：ＤＵ0000000號 (其上除有胡文龍之印文 │壹  張│
│    │              外，並記載金額二十萬元，然發票日之十一月  │      │
│    │              經塗改後蓋章，但並未再填上塗改後之月份，  │      │
│    │              故視同未記載發票日，仍屬無效之支票        │      │
│    │       付款人：台灣土地銀行中崙分行                     │      │
│    │       帳號：００００四之一號                           │      │
└──┴────────────────────────────┴───┘
附表四（黃水德在臺北市○○街二０九號二樓之三為警查扣之物）：
┌──┬──────────┬───┬──┬────────┬─────┐
│編號│ 扣  案  物  品     │數  量│編號│ 扣  案  物  品 │數      量│
├──┼──────────┼───┼──┼────────┼─────┤
│一  │估價單              │參  本│ 二 │印章            │參捌顆，其│
│    │                    │      │    │                │中二顆為日│
│    │                    │      │    │                │期戳      │
├──┼──────────┴───┴──┴────────┼─────┤
│三  │支票   票號：ＦＡＸ0000000號                 │壹張，其上│
│    │       付款人：中國農民銀行仁愛分行                 │已有黃文勳│
│    │       帳號：七０四八０之四號                       │之印文    │
│    │       其上均無發票日、面額之記載                   │          │
└──┴──────────────────────────┴─────┘
附表五（黃水德在臺北縣三重市○○街六十二號三樓為警查扣之物）：
┌──┬──────────┬───┬──┬──────────┬───┐
│編號│ 扣  案  物  品     │數  量│編號│ 扣  案  物  品     │數  量│
├──┼──────────┼───┼──┼──────────┼───┤
│一  │周宏成存摺          │壹  本│ 二 │周宏池存摺          │貳  本│
├──┼──────────┼───┼──┼──────────┼───┤
│三  │石葉梅存摺          │貳  本│ 四 │黃水德存摺          │壹  本│
├──┼──────────┼───┼──┼──────────┼───┤
│五  │估價單              │貳  本│ 六 │彰銀支票存款送款簿  │壹  本│
├──┼──────────┼───┼──┼──────────┼───┤
│七  │周宏池身分證影本    │壹  張│ 八 │石葉梅身分證影本    │壹  張│
├──┼──────────┼───┼──┼──────────┼───┤
│九  │李振明身分證影本    │壹  張│ 十 │記帳紙              │貳  張│
├──┼──────────┼───┼──┼──────────┼───┤
│十一│賴連勝身分證原本    │壹  張│十二│張家豪身分證原本    │壹  張│
├──┼──────────┼───┼──┼──────────┼───┤
│十三│彰化銀行金融卡      │貳  張│十四│合作金庫金融卡      │壹  張│
├──┼──────────┼───┼──┼──────────┼───┤
│十五│台北一信金融卡      │壹  張│十六│大眾銀行金融卡      │壹  張│
├──┼──────────┼───┼──┴──────────┴───┘
│十七│王聰庭印章          │壹  顆│
├──┼──────────┴───┴───────────┬─────┐
│十八│支票   票號：ＡＴ0000000號                   │ 壹張其上 │
│    │       付款人：大眾商業銀行大同分行                 │ 有張煥廷 │
│    │       帳號：０００三六七之０號                     │ 之印文   │
│    │       僅載有面額九萬元、無發票日                   │          │
├──┼──────────────────────────┼─────┤
│十九│支票   票號：ＤＬ0000000號                   │ 壹張其上 │
│    │       付款人：台新國際商業銀行大里分行             │ 有林瑞錦 │
│    │       帳號：九五之二號                             │ 之印文   │
│    │       無發票日、面額之記載                         │          │
├──┼──────────────────────────┼─────┤
│二十│支票   票號：ＣＪ0000000號                   │ 壹張     │
│    │       付款人：寶島商業銀行信義分行                 │ 空白支票 │
│    │       帳號：００二六四四之０００號                 │          │
│    │       發票人為游枝成                               │          │
├──┼──────────────────────────┼─────┤
│二一│支票   票號：0000000號                       │ 壹張其上 │
│    │       付款人：新竹區中小企業銀行板橋分行           │ 有穆克方 │
│    │       帳號：000000000號                   │ 之印文（ │
│    │       僅有發票日八十六年十月三十日之記載           │ 偽造）   │
├──┼──────────────────────────┼─────┤
│二二│支票   票號：ＡＮ0000000號                   │壹張其上有│
│    │       付款人：台灣中小企業銀行松山分行             │許德峰之印│
│    │       帳號：０二七九五之六號                       │文（偽造）│
│    │                                                    │及面額，但│
│    │                                                    │無發票日  │
├──┼──────────────────────────┼─────┤
│二三│支票   票號：ＡＢ0000000號                   │ 壹張其上 │
│    │       付款人：台灣銀行華江分行                     │ 有張金水 │
│    │       帳號：０一０三二之九號                       │ 之印文（ │
│    │       無發票日、面額之記載                         │ 偽造）   │
├──┼──────────────────────────┼─────┤
│二四│支票   票號：ＺＢ0000000號                   │壹張其上有│
│    │       付款人：華南商業銀行北三重分行               │粘顯宗之印│
│    │       帳號：六三０九之三號                         │文（偽造）│
│    │(面額伍萬元、發票日八十七年一月二日)                │及面額、發│
│    │                                                    │票日（偽造│
│    │                                                    │完成之支票│
│    │                                                    │）        │
├──┼──────────────────────────┼─────┤
│二五│支票   票號：ＣＤＡ0000000號、三０四四八號   │貳張其上有│
│    │       付款人：上海商業儲蓄銀行承德分行             │周宏成之印│
│    │       帳號：四六之六號                             │文        │
│    │       僅第一張有發票日之記載，其餘均無記載         │          │
├──┼──────────────────────────┼─────┤
│二六│支票   票號：ＹＵ0000000號                   │ 壹張其上 │
│    │       付款人：台北銀行玉成分行                     │ 有趙玉珍 │
│    │       帳號：五八六之三號                           │ 之印文（ │
│    │       無發票日、面額之記載                         │ 偽造）   │
├──┼──────────────────────────┼─────┤
│二七│支票   票號：ＷＬ0000000號                   │壹張其上有│
│    │       付款人：台北銀行萬隆分行                     │林志鑫之印│
│    │       帳號：００二０四之二號                       │文及面額，│
│    │(面額五十萬元)                                      │但無發票日│
├──┼──────────────────────────┼─────┤
│二八│支票   票號：ＭＡ0000000號                   │壹張其上有│
│    │       付款人：彰化商業銀行儲蓄部                   │簡順良之印│
│    │       帳號：00000000之００                 │文（偽造）│
│    │(發票日八十六年十月十四日)                          │及發票日，│
│    │                                                    │但無面額  │
├──┼──────────────────────────┼─────┤
│二九│支票   票號：ＸＬ0000000號                   │壹張其上有│
│    │       付款人：彰化商業銀行南京東路分行             │李武勳之印│
│    │       帳號：0000000之０                     │文及發票日│
│    │(發票日八十五年一月十二日)                          │，但無面額│
├──┼──────────────────────────┼─────┤
│三十│支票   票號：ＰＺ0000000號、0000000號 │貳張，前者│
│    │       付款人：台北區中小企業銀行蘆洲分行           │有粘顯宗印│
│    │       帳號：六四二九五之七號                       │文（偽造）│
│    │(後一張記載面額十三萬元，但無發票日，前一張均未記載)│，後者有周│
│    │                                                    │宏成印文  │
├──┼──────────────────────────┼─────┤
│三一│支票   票號：ＣＰ0000000號                   │壹張其上有│
│    │       付款人：台灣省合作金庫中山路支庫             │周金德之印│
│    │       帳號：０九０四一七號                         │文及面額，│
│    │ (面額四十五萬元)                                   │但無發票日│
├──┼──────────────────────────┼─────┤
│三二│支票   票號：ＱＳ0000000號                   │壹張其上有│
│    │       付款人：台灣省合作金庫大安支庫               │劉興謙之印│
│    │       帳號：０九０四一七號                         │文及面額，│
│    │ (面額一十萬元)                                     │但無發票日│
├──┼──────────────────────────┼─────┤
│三三│支票   票號：ＡＸ0000000號                   │壹張其上僅│
│    │       付款人：中國農民銀行營業部                   │有面額，並│
│    │       帳號：00000000號                     │無發票人印│
│    │ (面額一十萬元)                                     │文、發票日│
│    │       發票人為沈樹名                               │          │
├──┼──────────────────────────┼─────┤
│三四│支票   票號：ＡＸ0000000號                   │壹張其上有│
│    │       付款人：中國農民銀行營業部                   │沈樹名之印│
│    │       帳號：00000000號                     │文及發票日│
│    │ (發票日八十六年三月一日)                           │，但無面額│
├──┼──────────────────────────┼─────┤
│三五│支票   票號：0000000號、0000000號     │貳張其上有│
│    │       付款人：美商花旗銀行台北分行                 │發票人之印│
│    │(前一張無發票日、面額之記載，後一張僅記載面額三十萬 │文        │
│    │ 五千元)                                            │          │
│    │       發票人為茂企業社                           │          │
├──┼──────────────────────────┼─────┤
│三六│支票   票號：ＩＥ0000000  ＩＥ0000000 │肆張其上有│
│    │             ＩＥ0000000  ＩＥ0000000 │發票人黃瓊│
│    │       付款人：陽明山信用合作社天母分社             │樓之印文（│
│    │       帳號：一０四七之四號                         │偽造）及記│
│    │(四張支票之面額均為十萬元，發票日依序為八十六年十二 │載面額及發│
│    │月十五日、十一月二十日、十一月十三日、十一月三十日) │票日（偽造│
│    │                                                    │完成之支票│
│    │                                                    │）        │
├──┼──────────────────────────┼─────┤
│三七│支票   票號：ＤＹ0000000號                   │ 壹張其上 │
│    │       付款人：台灣土地銀行長春分行                 │ 有彭德欽 │
│    │       帳號：００００六之一號                       │ 之印文   │
│    │       無發票日、面額之記載                         │          │
├──┼──────────────────────────┼─────┤
│三八│支票   票號：ＡＩ0000000號                   │ 壹張其上 │
│    │       付款人：台灣土地銀行台北分行                 │ 有劉新蘭 │
│    │       帳號：一三二八一之七號                       │ 之印文（ │
│    │       無發票日、面額之記載                         │ 偽造）   │
├──┼──────────────────────────┼─────┤
│三九│支票   票號：ＣＵ0000000號                   │ 壹張其上 │
│    │       付款人：台灣土地銀行土城分行                 │ 有張金水 │
│    │       帳號：一四四八之四號                         │ 之印文（ │
│    │       僅有發票日八十六年六月二十八日之記載         │ 偽造）   │
├──┼──────────────────────────┼─────┤
│四十│支票   票號：ＡＥ0000000號                   │壹張其上有│
│    │       付款人：安泰商業銀行新莊分行                 │王元孝之印│
│    │ 帳號：六０二三之九號                               │文（偽造）│
│    │ (面額二十六萬元)                                   │及面額，但│
│    │                                                    │無發票日  │
├──┼──────────────────────────┼─────┤
│四一│支票   票號：ＡＴ0000000號                   │壹張其上有│
│    │       付款人：安泰商業銀行三重分行                 │粘顯宗之印│
│    │       帳號：００一００四之九號                     │文（偽造）│
│    │(面額五十一萬元、發票日八十七年一月十日)            │及面額、發│
│    │                                                    │票日（偽造│
│    │                                                    │完成之支票│
│    │                                                    │）        │
├──┼──────────────────────────┼─────┤
│四二│支票   票號：ＢＧ0000000號 (含退票理由單)    │壹張其上有│
│    │       付款人：台灣土地銀行中和分行                 │郭建興之印│
│    │       帳號：三六九六之三號                         │文及面額、│
│    │(面額二萬一千二百元、發票日八十四年三月二十日       │發票日（人│
│    │                                                    │頭支票）  │
├──┼──────────────────────────┼─────┤
│    │王聯銘、吳玉砲、穆克方、粘顯宗、簡順良、趙玉珍、張金│均未扣案  │
│四三│水、王元孝、許德峰、黃瓊樓、劉新蘭之印文各一顆      │          │
└──┴──────────────────────────┴─────┘


司法院資訊處製作；財團法人民間司法改革基金會備份。
